【裁判字號】    97,簡上,85
【裁判日期】    970822
【裁判案由】    詐欺
【裁判全文】
臺灣高雄地方法院刑事判決          97年度簡上字第85號
上  訴  人
即  被  告  丙○○
上列上訴人因詐欺案件，不服本院高雄簡易庭民國96年12月18日
96年度簡字第6545號判決（聲請簡易判決處刑案號：臺灣高雄地
方法院檢察署96年度偵字第26161 號），提起上訴，本院管轄之
第二審合議庭判決如下：
    主  文
上訴駁回。
    事  實
一、丙○○雖可預見詐騙集團等不法份子經常利用他人所申請之
    存款帳戶、提款卡及密碼，誘騙被害人以轉帳等方式將金錢
    匯入帳戶，以獲取不法利益並逃避執法人員之追查，亦知提
    供金融帳戶之存摺、提款卡及密碼予陌生人士使用，常與財
    產犯罪密切相關，可能被詐騙犯罪集團所利用以遂其詐欺犯
    罪之目的，竟仍容任所提供之帳戶被犯罪集團用以詐欺取財
    結果之發生，而基於縱有人以其金融帳戶實施財產犯罪犯行
    ，亦不違背其本意之幫助犯意，於民國96年4 月中旬間某日
    ，在高雄市苓雅區○○○路「大遠百」百貨公司前，將其向
    臺灣郵政股份有限公司林園郵局（下稱林園郵局）申辦之帳
    號00000000000000號帳戶之存摺、印章、提款卡及提款密碼
    交付予其在尋夢園聊天室認識而真實姓名年籍不詳、自稱「
    宏仔」之成年男子。使某詐騙集團成員以不詳方式取得丙○
    ○所提供之上開帳戶後，得基於意圖為自己不法之所有，於
    96年5 月4 日上午10時許，撥打電話予乙○，冒稱為「國安
    局張學武先生」，繼而向乙○佯稱其身分資料遭人冒用申請
    電話因而欠繳電話費，需將名下存款匯到國安局保管否則會
    被盜領云云，致乙○陷於錯誤，而於同日13時18分許，將名
    下存款新台幣（下同）80萬元匯入丙○○所提供之上開郵局
    帳戶內，旋遭提領一空，而詐騙得逞。嗣經乙○發覺有異，
    報警處理，始循線查悉上情。
二、案經高雄縣政府警察局移送臺灣高雄地方法院檢察署檢察官
    偵查聲請簡易判決處刑。
    理  由
一、證據能力部分：
    按被告以外之人於審判外之言詞或書面陳述，除法律有規定
    者外，不得作為證據，刑事訴訟法第159 條固定有明文，惟
    被告以外之人於審判外之陳述，雖不符同法第159 條之1至
    之4 規定，而經當事人於審判程序同意作為證據，法院審酌
    該言詞陳述或書面陳述作成時之情況，認為適當者，亦得為
    證據。又當事人、代理人或辯護人於法院調查證據時，知有
    第159 條第1 項不得為證據之情形，而未於言詞辯論終結前
    聲明異議者，視為有前項之同意，此亦據同法第159 條之5
    規定明確。查本案所引用之其餘證據資料（詳後引證據），
    其中傳聞證據部分，縱無刑事訴訟法第159 條之1 至第159
    條之4 或其他規定之傳聞證據例外情形，亦因被告及其辯護
    人、檢察官或同意可作為證據使用，或未聲明異議，依刑事
    訴訟法第159 條之5 第1 項、第2 項之規定，本院審酌該證
    據作成之情況，並無不當，認以上揭文書作為證據，應屬適
    當。則依刑事訴訟法第159 條之5 第1 項之規定，有證據能
    力。
二、訊據上訴人即被告丙○○固於警詢、偵查及本院審理時坦承
    有於上揭時、地將上開帳戶之存摺、印章、提款卡及提款密
    碼等資料提供予「宏仔」之事實，惟矢口否認有何幫助詐欺
    之犯意，辯稱：伊在96年3 月份左右，在尋夢園聊天室認識
    「宏仔」，兩人曾相約見面約2 、3 次，「宏仔」向伊表示
    信用破產，無法開戶存款，否則會遭銀行查封，但因剛找到
    工作需要郵局存簿作為匯薪水使用，乃向伊借用帳戶。伊因
    見「宏仔」長相老實，始將存摺、提款卡、印章、密碼等資
    料交付，並不知「宏仔」將該存簿作為詐騙集團匯款使用，
    並無幫助詐欺取財之犯意云云。經查：
（一）被告所交付之上開其名下帳戶，確為其本人親自所開立之
      帳戶，且被害人乙○係於上揭時間遭詐騙集團詐騙而於96
      年5 月4 日13時18分許將款項匯入被告上開帳戶乙節，業
      經證人即被害人乙○於警詢中指述歷歷，並有乙○名下之
      郵政存簿儲金簿內頁影本、郵政國內匯款執據、郵政存簿
      儲金人紀要、開戶身分證影本、印鑑卡、客戶歷史交易清
      單、臺北縣政府警察局汐止分局社后派出所受理詐騙帳戶
      通報警示詐騙電話簡便格式表、內政部警政署反詐騙案件
      紀錄表各1 份在卷可稽（警卷第2 至18頁），堪認被告上
      開帳戶確遭不詳之詐騙集團使用於詐欺取財無疑。
（二）被告雖以前揭情詞置辯，然並未提出任何資料以為佐證；
      又衡以常情，一般人縱係出於朋友情誼提供帳戶給他人使
      用，對於此種專屬性甚高之金融機構存摺及提款卡、私章
      等物品，常人莫不小心以對，往往僅願出借予熟識之親友
      或於交付之前對持有者之個人資料、行蹤、動向均有一定
      程度之了解後，始願交付，然被告與「宏仔」僅在網路上
      認識並見面數次，被告全然不知「宏仔」之真實姓名、住
      所、聯絡電話，甚且被告迄至本院最後審理期日，尚且無
      法提供任何與「宏仔」有關之線索或訊息以供本院查證，
      均據被告供承在卷，則被告於此情形下率爾將其上開帳戶
      存摺、印章、提款卡及提款密碼交付予其無法掌握行蹤、
      動向之人，對該人如何使用其帳戶資料，已無從控管，實
      與一般常情有悖。又被告與「宏仔」相識不深，甚且不知
      其年籍資料、行蹤，被告又如何能確信素昧平生之「宏仔
      」不會將該等帳戶資料用於非法用途？再佐以被告在案發
      後，於96年7 月29日接受員警詢問時，先供稱其上開帳戶
      攜帶外出後遺失，復偵查中飾詞辯稱預備要網路購物所以
      事先存款云云，始終拒絕透露交付帳戶之事實，經檢察官
      聲請簡易判決處刑及原審逕予處刑後，始於本院審理中改
      口供出交付帳戶之經過，則果其主觀上對交付帳戶與「宏
      仔」一事，並未預見可能遭人用於詐騙使用，而自信無違
      法情事，何以未於第一時間將該等事實供出，反而飾詞隱
      瞞，直至供詞破綻百出不為原審採信後，始願供出實情？
      顯有畏罪情虛之情事。復參以近年來利用人頭帳戶以行詐
      騙或恐嚇取財之事時有所聞，報章雜誌及新聞均多所宣導
      ，是避免此等專屬性甚高之金融機構帳戶被不法行為人利
      用為詐財之工具，應係一般生活認知所易於體察之常識，
      則茍見他人不自己申請開立帳戶，反係蒐集不特定人之帳
      戶使用，衡情應當可預見收集之帳戶乃可能被利用為與財
      產有關之犯罪工具，且被告自承教育程度亦有高職畢業，
      對此自難諉為不知或無從預見。綜上益見被告將帳戶存摺
      、印章、提款卡及提款密碼交付予「宏仔」，顯係有意提
      供該帳戶供人使用，且就他人將持其上開該帳戶施行詐騙
      而使被害人匯款至其帳戶之結果應有所認識，對此事實之
      發生並不違反其本意，被告自有幫助詐欺取財之未必故意
      至明，被告上開所辯，要係事後卸責之詞，不足採信。本
      件事證明確，被告幫助詐欺取財之犯行堪以認定，應依法
      論科。
三、按刑法上之幫助犯，係對於犯罪與正犯有共同之認識，而以
    幫助之意思，對於正犯資以助力，而未參與實施犯罪之行為
    者而言，最高法院著有75年度臺上字第1509號、84年度臺上
    字第5998號及88年度臺上字第1270號判決意旨可供參照。是
    以，如未參與實施犯罪構成要件之行為，且係出於幫助之意
    思提供助力，即屬幫助犯，而非共同正犯。本件被告提供其
    所有上開帳戶之存摺、印章、提款卡及提款密碼，使上開詐
    騙集團成員得基於詐欺取財之犯意，向被害人乙○詐取財物
    ，以遂行其詐欺取財之犯行，是被告所為，係對於詐騙集團
    成員遂行詐欺取財犯行，資以助力，揆諸上開判決意旨，自
    應成立幫助詐欺取財罪。核被告所為，係犯刑法第30條第1
    項、第339 條第1 項幫助詐欺取財罪，爰依刑法第30條第2
    項規定，按正犯之刑減輕之。原審認被告罪證明確，並審酌
    被告在知悉國內現今詐騙案件盛行之情形下，竟仍隨意提供
    帳戶供實行詐欺犯罪者行騙財物，除造成被害人因而受有損
    失外，並致使國家追訴犯罪困難，容易鼓勵犯罪，行為實有
    可議之處，且於犯後矢口否認有任何幫助詐欺之犯行，態度
    難認良好，復參以本件被害人所受詐騙金額等一切情狀，判
    處有期徒刑5 月，並諭知易科罰金之折算標準，其認事用法
    並無不當，量刑亦無不妥，被告空言否認犯行，並執上詞遽
    以提起上訴，指摘原審判決不當，為無理由，應予駁回。末
    按被告犯罪後，「中華民國九十六年罪犯減刑條例」固於96
    年6 月15日修正公布，並自同年7 月16日起施行，惟依該條
    例第2 條規定，犯罪時間須在96年4 月24日之前，始有該條
    例應與減刑二分之一規定之適用。又按刑法上之幫助犯，以
    正犯已經構成犯罪為要件，故幫助犯無獨立性，如無他人犯
    罪行為之存在，幫助犯即無由成立，最高法院著有60年度台
    上字第2159號判例可供參照，且現行刑法第30條之修正立法
    理由，亦說明幫助犯係採限制從屬形式，條文明示幫助犯之
    成立，以被幫助者著手犯罪之實行，且具備違法性為必要，
    是自應以被幫助者之實行犯罪時間為幫助犯之犯罪時間。則
    本案被告交付存摺、印章、提款卡及提款密碼予「宏仔」之
    時間，縱為96年4 月中旬，惟該詐騙集團係於96年5 月4 日
    始為詐欺取財犯行，本案被告幫助詐欺取財之犯罪時間，亦
    應認為96年5 月4 日，已在上揭減刑基準日之後，不符上開
    減刑之要件，不得予以減刑，被告上訴意旨指稱本案應有上
    開減刑條例之適用云云，同無理由，亦應予駁回。
論上論斷，應依刑事訴訟法第455 條之1 第1 項、第3 項、第36
8 條，判決如主文。
本案經檢察官甲○○到庭執行職務。
中    華    民    國    97    年    8     月    22    日
                  刑事第十三庭  審判長  法  官  黃惠玲
                                        法  官  郭宜芳
                                        法  官  黃苙荌
上正本證明與原本無異
不得上訴。
中    華    民    國    97    年    8     月    22    日
                                        書記官  廖佳玲
附錄本案論罪科刑法條全文：
中華民國刑法第339條
意圖為自己或第三人不法之所有，以詐術使人將本人或第三人之
物交付者，處5 年以下有期徒刑、拘役或科或併科1 千元以下罰
金。
以前項方法得財產上不法之利益或使第三人得之者，亦同。
前二項之未遂犯罰之。


司法院資訊處製作；財團法人民間司法改革基金會備份。
